【裁判字號】    95,重訴,4
【裁判日期】    970609
【裁判案由】    損害賠償
【裁判全文】
臺灣高等法院花蓮分院民事判決           95年度重訴字第4號
原      告  戊○○
訴訟代理人  陳正忠律師
被      告  丁○○
            乙○○
            庚○○
                        7巷5.
            己○○
                        10號.
            甲○○
上列當事人間請求侵權行為損害賠償事件，原告提起附帶民事訴
訟，由本院刑事庭移送前來，於民國97年5月15日辯論終結，本
院判決如下：
    主  文
被告丁○○應給付原告新台幣壹仟參佰壹拾伍萬元，及自民國玖
拾伍年伍月貳拾柒日起，至清償日止，按週年利率百分之五計算
之利息。
本判決第一項於原告以新台幣肆佰萬元為被告丁○○供擔保後，
得假執行。
原告其餘之訴及假執行之聲請均駁回。
訴訟費用由被告丁○○負擔六分之一，其餘由原告負擔。
    事 實 及 理 由
甲、程序方面：
一、按訴狀送達後，原告不得將原訴變更或追加，但擴張或減縮
    應受判決事項之聲明者，不在此限，且原告於判決確定前，
    得撤回訴之全部或一部，民事訴訟法第255條第1項第3款、
    第262條第1項定有明文。
二、查本件原告原起訴請求被告丁○○、丙○○、乙○○、庚○
    ○、己○○返還花蓮縣秀林鄉○○段第453、448號土地，並
    連帶給付新台幣（下同）76,259,460元（95年5月25日刑事
    附帶民事狀）。嗣於訴訟繫屬中撤回對丙○○之起訴，惟追
    加起訴被告甲○○，並減縮聲明為被告應連帶給付原告新台
    幣1,315萬元及自起訴狀繕本送達之翌日起至清償日止，按
    週年利率5％計算之利息。本院審酌其撤回及追加時均未經
    言詞辯論，且在訴訟上所據之基礎事實係屬同一，攻擊防禦
    方法得相互為用，而不致遲滯訴訟程序之進行，核屬訴訟之
    撤回及擴張或減縮應受判決事項之聲明，參以上揭規定，程
    序上並無不合，應予准許。
乙、實體方面
一、原告起訴主張：
（一）原告原擬以505萬元，出售所有之土地即景美段第453、44
      8號土地內之505坪土地予被告丁○○，有契約書及附圖可
      憑 (證三)，並已分期收到200萬元之價金，尚餘305萬元
      價金未清償。上述2筆土地面積 (0.1670公頃、0.5885公
      頃)合計0.7555公頃，有土地登記謄本可參，折合2,285坪
      ，茲將賣剩之1,780坪折計1,010萬元 (即以505萬元之2倍
      計)，加上前述所欠305萬元，合計1,315萬元，爰以1,315
      萬元做為本件請求金額。至於上開土地之土地補償費，因
      係在上開土地遭盜賣或拍賣之後，始行分割出來為道路，
      其道路補償，為本件請求所不及，一併陳明。
（二）本件係由被告丁○○佯稱付款，誘回在台北工作之原告至
      被告甲○○處，再夥同被告己○○、庚○○、張峰嚴 (已
      亡故)及不詳姓名之男子3人，搭乘3部汽車，押原告至被
      告庚○○代書處，拿刀威脅及毆打使原告簽立不實之本票
      及借據等不明文件，致使上開土地不明究理經移轉，並遭
      抵押拍賣，被告丁○○並未經原告同意連續盜用原告之印
      鑑、身份證件分別於83年8月31日，虛偽設定300萬元抵押
      權予被告乙○○，84年5月4日，虛偽設定300萬元抵押權
      予案外人朱福來，84年6月8日，虛偽設定300萬元抵押權
      予案外人陳蔡娥，致生損害原告之權利至鉅，嗣遭聲請拍
      賣抵押物、或變賣，無以求償。被告等人所為顯有民法第
      185條共同侵權行為情節，應負連帶賠償之責。
（三）且依被告丁○○供稱：有向戊○○買景美段448號土地(實
      則包括453地號)，共505坪，約定每坪1萬元，只付250 萬
      元給戊○○ (實則僅給200萬元)。之後無法再付款，就與
      甲○○商量，甲○○有意買此土地，就與甲○○、戊○○
      3人洽談，由甲○○買下該土地，伊向甲○○拿回之前已
      付給戊○○之價金 (因有欠甲○○錢，故扣掉之前欠款)
      金額多少已忘了等語（見87年度偵緝23.24.25號詐欺等案
      卷第23頁），被告等人違法將原告所有土地虛偽設定多個
      抵押、變賣他人財產，其等涉有不法至明。再參以被告庚
      ○○供稱之：…在東海飯店吃飯，我有告訴宋某 (指丁○
      ○)說為了保障張某 (指張峰嚴)及朱某 (指朱福來)的權
      利，避免被查封而無法過戶，所以必須設定500萬元抵押
      權給朱某，以確保權益，…等語（見84年度偵字第2709號
      卷第197頁），及朱福來於偵查中檢察官訊問：林某 ( 指
      戊○○)有無以448號土地設定抵押權給你? 時供稱：我不
      知此事，我亦不認識林某，當時係庚○○代書說要借用我
      名義購買山地保留地，所以我將身分證、印章交給高某等
      語（見84年度偵字第2709號卷第245頁），足證被告庚○
      ○亦有參與將原告之土地虛偽設定予朱福來 (300萬元)情
      事，惟原告既無該項債權，上開設定顯係以詐術為之，亦
      堪以認定被告庚○○係共犯。又參以丁○○所稱之：83年
      8月間，戊○○需錢急用，乃找乙○○，11月間戊○○無
      力償還…再找金主、…就拜託甲○○代書…以上嫌疑與張
      峰嚴及指定代書庚○○…等語（見95年度上訴字第84 號
      卷第25.26頁），則被告庚○○、甲○○以代書為專業，
      而與被告丁○○、己○○、乙○○，共同逼迫毆打原告書
      立文件，將原告所有土地，夾雜抵押設定、變賣，其等係
      共同侵權行為堪以認定。此並經刑事判決確定在卷，並引
      用臺灣花蓮地方法院檢察署檢察官87年偵緝字第23-25號
      起訴書及95年度上訴字第84號刑判決書所載之犯罪事實，
      而求為判決─
      (一)被告應連帶給付原告新台幣壹仟參佰壹拾伍萬元及自訴
        狀送達之翌日起至清償日止，按年利率百分之五計算利
        息。
      (二)訴訟費用由被告負擔。
      (三)第一項之請求，請准原告提供擔保宣告假執行。
二、被告方面：
（一）被告丁○○則以：因系爭土地設定抵押權時，正好伊身上
      有其兄乙○○之身分證，故就拿乙○○身分證去辦理，乙
      ○○並不知情，且借款實際上為120萬元，其他皆為虛偽
      ，因時間到時，原告無法償還，故伊又去找另一個願意接
      手的人，即被告甲○○，由甲○○償還第一順位抵押，再
      將土地設定給被告甲○○，實際上借款為120萬元加上利
      息，後來原告另向被告甲○○借款，至於借多少錢伊不清
      楚。雖有505坪土地買賣之事，伊亦有付40萬訂金，但因
      土地不能分割，後來就不買，當時是告訴原告戊○○沒那
      麼多錢，不知道後來會如此，否認以不法手段設定抵押權
      。並請求駁回原告之訴。
（二）被告乙○○部分：否認共同犯罪。並請求駁回原告之訴。
（三）被告甲○○部分：因銀行存取款資料，僅保存5年、逾期
      燒毀，故無法取得。絕無涉及多項不實、反覆設定抵押權
      或私自變賣他人財產，或共同逼迫毆打原告書立文件，原
      告林慶向伊借款，是不同時期分4次借款，且均書立借據
      本票為證。於83年11月18日借款200萬元，簽立借據及本
      票各乙紙，設定240萬元抵押權，設定額為實際借款額加2
      成；84年2月27日借款160萬元，簽立借據及本票各乙紙，
      設定192萬，設定額是實際借款額加2成；84年5月4日借款
      20萬元，簽立借據及本票各乙紙，未設定抵押權；84年5
      月17日借款21萬元，簽立借據及本票各乙紙，亦未設定抵
      押權。前3項借款皆由被告丁○○介紹且偕同原告戊○○
      借款並擔任保證人，第4項借款則由戊○○單獨親自借款
      。前開第2項借款160萬是戊○○需償還黃漢績本金120萬
      及利息6萬元而借款，此有原告戊○○簽收蓋手印之試算
      單為證。該試算單內，第3項第1款：抵押權移轉設定書費
      2,500元+規費1,500元即替黃漢績抵押權讓與之費用，第3
      項第3款設定額192萬、規費1,920元、代書費2,500元即指
      借款160萬之設定抵押，可知當時戊○○同意設定抵押及
      抵押權讓與。因黃漢績所有抵押權是第一順位，而為清償
      黃漢績抵押債權而設定192萬元之抵押權是第三順位，兩
      者順位不同，優先受償權益影響甚大，且第三順位借款
      160 萬大於第一順位借款120萬，借款人為省塗銷、登記
      …等費用，同意共同擔保借款160萬之用。上揭因借款而
      設定之抵押權於84年6月前已全部塗銷完畢在案。且與被
      告庚○○不熟，無業務往來，並無共同強暴脅迫原告之事
      。原告稱在其處被押走，惟其並不知情，且無此事。至被
      告丁○○指稱其等3人共同商量土地買賣乙事，其所稱買
      賣價每坪1萬元，可能與當期原保地買賣價高出一倍以上
      ，原保地買賣價均低於同一區段一般土地買賣價一半以下
      ，約當期公告現值之一半以下，現今買賣價亦如此，況且
      須原住民身分才可買賣登記，倘有買賣土地，為何土地又
      賣給他人，故其所述均不合理。並請求駁回原告之訴。
（四）被告庚○○部分：僅辦理訴外人林彩珠、戴正明等人1件
      500萬元之抵押，惟因當事人未到場，故已將抵押權塗銷
      。故被告丁○○雖有帶原告戊○○與林彩珠、戴正明等人
      欲出售土地給張峰嚴，賣土地的錢要還甲○○代書，惟其
      並未參與，無共同侵權行為。並請求駁回原告之訴。
（五）被告己○○經合法送達，惟未到庭，亦未提出任何聲明及
      答辯。
三、兩造不爭執之事實：
（一）原告對被告甲○○所提之借據，其形式及原告之指印均為
      真正。
（二）被告丁○○曾以乙○○名義於原告土地上虛偽設定抵押權
      。
四、本件之爭點及本院判斷：
（一）被告己○○經合法送達，惟無正當理由未於審判期日到庭
      ，原告請求一造辯論而為判決，應予准許。
（二）按刑事訴訟法第487條第1項所定附帶民事訴訟之對象，除
      刑事被告外，固兼及於依民法負賠償責任之人。惟該條項
      所稱之「依民法負賠償責任之人」，係指該刑事案件中依
      民法規定應負賠償責任之人而言。故附帶民事訴訟之原告
      所主張之共同加害人，必以在刑事訴訟程序中經認定係共
      同侵權行為之人，始得謂為依民法負賠償責任之人，否則
      對之提起是項附帶民事訴訟，即難謂為合法（最高法院87
      年度台抗字第278號、90年度台抗字第549號判決參照）。
      本件被告乙○○、庚○○、己○○及甲○○均非上開原告
      主張刑事案件之被告，且於該刑事案件中亦未認定被告乙
      ○○等4人為共同被告，即非共同加害人，有臺灣花蓮地
      方法院94年度易緝字第8號及本院95年度上訴字第84號判
      決書附卷可參，本院上開刑事案件既未認定其等係共犯，
      故原告對被告乙○○、庚○○、己○○及甲○○依附帶民
      事訴訟提起告訴，請求被告應共同負侵權行為連帶賠償責
      任，容有誤會，應予駁回。
（三）被告丁○○於83年間，佯以向原告戊○○購買其所有坐落
      秀林鄉○○段453號、448號土地，使原告戊○○陷於錯誤
      ，而將上開土地所有權狀、身分證影本、印章等資料均交
      付丁○○，被告丁○○於取得上開資料後，未經戊○○同
      意，即盜用戊○○上開之證件資料，偽造設定抵押權之契
      約書、申請書等，於83年8月31日設定虛偽之抵押權300萬
      元予乙○○（不知情而未經起訴），使地政事務所之公務
      員登載於地籍登記簿公文書上，於84年5月4日設定虛偽抵
      押權300萬元予朱福來（亦不知情而未起訴），使地政事
      務所之公務員登載於地籍登記簿公文書上，於84年6月8日
      設定抵押權300萬元予陳蔡鳳娥，足生損害於地籍登記之
      正確性及戊○○，業經被告丁○○於刑事案件中坦白承認
      ，並經檢察官提起公訴後，以被告丁○○所為係犯刑法第
      216條、第210條之行使偽造私文書罪、第214條使公務員
      登載不實罪、第339條第1項之詐欺取財罪，而經臺灣花蓮
      地方法院判處有期徒刑2年6月，並經本院駁回檢察官上訴
      而確定，有臺灣花蓮地方法院檢察署87年度偵緝字第23
      號起訴書、臺灣花蓮地方法院94年度易緝字第8號及本院
      95年度上訴字第84號判決書附卷可參，上開土地並因設定
      抵押權無法清償遭拍賣，亦有原告所提土地登記簿謄本附
      卷可參，故被告丁○○以詐術及偽造文書之方式侵害原告
      對上開土地之權利堪以認定，被告丁○○否認以不法手段
      設定抵押權之辯解，洵不足採。原告請求被告丁○○就侵
      害其對系爭2筆土地之權利負損害賠償責任，於法有據。
（四）花蓮縣秀林鄉○○段第453、448號，面積 (0.1670公頃、
      0.5885公頃)合計0.7555公頃（約2,285坪）土地，原為原
      告戊○○所有，有土地登記謄本可參，上開土地於遭被告
      以虛偽方法設定抵押權時之價值全部約為1,515萬元，此
      自原告原出售其所有之景美段第453、448號土地內之505
      坪土地予被告丁○○，價金為505萬元可查知，並有契約
      書及附圖可憑，惟原告當時已收受被告丁○○交付之200
      萬元之價金，尚餘305萬元價金未清償，詎遭被告丁○○
      以上開方法設定抵押後遭拍賣，其未付之土地價金305萬
      元，再加上另原未出售之1,780坪，折計1,010萬元 (即以
      505萬元之2倍計)，合計系爭土地共有1,315萬元損失，原
      告此部分請求即屬有據，應予准許。
（五）綜上所述，原告本於侵權行為之法律關係請求被告丁○○
       給付1,315萬元及自起訴狀繕本送達翌日即95年5月27日
      起至清償日止，按年息5%計算之利息，為有理由，應予准
      許。其餘對被告乙○○、庚○○、己○○及甲○○等人之
      請求為無理由，應予駁回。原告陳明願供擔保請准宣告假
      執行，核無不合，爰酌定相當之擔保金額准許之。
據上論結，本件原告之訴一部有理由，一部無理由，依民事訴訟
法第385條第1項、第79條、第390條第2項，判決如主文。
中    華    民    國    97    年    6     月    9     日
                  審判長法  官   何 方 興
                        法  官   林 德 盛
                        法  官   王 紋 瑩
以上正本證明與原本無異。
如不服本判決，應於判決送達後20日內向本院提出上訴狀。未表
明上訴理由者，應於上訴後20日內向本院提出上訴理由狀 (須按
他造人數提出繕本)。上訴時應提出委任律師或具有律師資格之
人之委任狀；委任有律師資格者，另應附具律師及格證書及釋明
委任人與受任人有民事訴訟法第466條之1第1項但書或第2項（詳
附註）所定關係之釋明文書影本。
附註：民事訴訟法第466條之1 (第1項、第2項)：
對於第二審判決上訴，上訴人應委任律師為訴訟代理人。但上訴
人或其法定代理人具有律師資格者，不在此限。
上訴人之配偶、三親等內之血親、二親等內之姻親，或上訴人為
法人、中央或地方機關時，其所屬專任人員具有律師資格並經法
院認為適當者，亦得為第三審訴訟代理人。
                        書記官   楊 明 靜
中    華    民    國    97    年    6     月    9     日


司法院資訊處製作；財團法人民間司法改革基金會備份。
